【裁判字號】    95,交上易,169
【裁判日期】    950831
【裁判案由】    過失傷害
【裁判全文】
臺灣高等法院刑事判決               95年度交上易字第169號
上  訴  人  臺灣臺北地方法院檢察署檢察官
上  訴  人
即  被  告  丙○
選任辯護人  鄭世脩律師
上列上訴人因過失傷害案件，不服臺灣臺北地方法院95年度交易
字第224號，中華民國95年5月30日第一審判決（聲請簡易處刑案
號：臺灣臺北地方法院檢察署94年度偵字第23265號、95年度偵
字第1289號），提起上訴，本院判決如下：
    主  文
原判決撤銷。
丙○因過失傷害人，處拘役肆拾日，如易科罰金以佰元折算壹
日。
    事  實
一、丙○於民國94年3月28日上午8時55分許，騎乘車牌號碼ＤＫ
    Ｅ—499號機車，沿臺北市○○區○○街由西往東方向行駛
    ，行經無號誌之貴陽街與懷寧街口，欲左轉懷寧街時，適甲
    ○○騎乘車牌號碼ＳＪ3—591號機車沿同路段同方向直行，
    丙○於騎乘機車時，應注意車輛行至無號誌之交岔路口，同
    一車道（同為幹線道）行駛時，轉彎車應暫停讓直行車先行
    ；暨左轉彎時，應距交岔路口30公尺前顯示方向燈或手勢，
    行至交岔路口中心處左轉，且依當時情形天候晴，日間自然
    光線，柏油路面、乾燥、無缺陷、無障礙物，視距良好等情
    況，並無不能注意之情事，竟疏未注意左後側約4、5公尺直
    行之甲○○所騎乘機車行車動態，已駛至貴陽街、懷寧街之
    交岔口時始顯示左轉車燈，並即貿然左轉，適在丙○左後側
    之甲○○以時速40公里騎乘該機時，亦疏未注意車前狀況，
    保持隨時可以煞停距離，而煞車不及，甲○○之ＳＪ3—591
    號機車前車頭與丙○所騎乘之ＤＫＥ—499號機車之左後側
    車身擦撞，甲○○因而人車倒地，受有左腳第一掌骨及立方
    骨骨折之傷害，嗣臺北市政府警察局中正第一分局交通分隊
    警員乙○○據報前往處理，丙○在現場向乙○○警員坦承為
    肇事人，而自首犯罪並接受裁判。
二、案經丙○自首暨甲○○訴由臺灣臺北地方法院檢察署檢察官
    聲請以簡易判決處刑，原審臺北簡易庭認不宜以簡易判決處
    刑，改依通常程序審理。
    理  由
一、訊據上訴人即被告丙○固坦認於前揭時、地騎乘機車與告訴
    人甲○○騎乘之機車發生擦撞之事實，惟矢口否認有何過失
    傷害犯行，被告丙○及其選任辯護人辯稱：依被告丙○之機
    車被撞後，向左倒地車身仍繼續向前滑動3.2m，依移偏離1.
    1m，被告之機車受撞擊力，直線方向大於橫線方向，顯示被
    告丙○之機車係遭告訴人甲○○之機車自後方撞擊，是肇事
    時，被告丙○之機車並非位於告訴人甲○○騎乘機車之右前
    方，甚且，告訴人之車速過快，且未保持安全距離，才會來
    不及煞車肇致本件交通事故之發生，當時被告丙○機車已完
    成左轉，被告並無過失云云。
二、
  (一)按被告以外之人於審判外之言詞或書面陳述，除法律有規定
    者外，不得作為證據。又被告以外之人於審判外之陳述，經
    當事人於審判程序同意作為證據，法院審酌該言詞陳述或書
    面陳述作成時之情況，認為適當者，亦得為證據。當事人、
    代理人或辯護人於法院調查證據時，知有第159條第1項不得
    為證據之情形，而未於言詞辯論終結前聲明異議者，視為有
    前項之同意，刑事訴訟法第159條第1項及第159條之5分別定
    有明文。查被告丙○及其選任辯護人對於告訴人甲○○於警
    詢、偵查時之陳述，及臺北市車輛行車事故委員會與臺北市
    車輛行車事故鑑定覆議委員會之鑑定書等（95年度偵字第12
    89號卷第37至41頁、原審卷第29至31頁），在本院審理程序
    中，就證據能力一節均表示無意見，且未於本案言語辯論終
    結前聲明異議，本院審酌上開告訴人甲○○於警詢、偵查時
    之陳述係其親身經歷之事實所為者，依其陳述作成時之情況
    ，並不無適當之情形，另臺北市車輛行車事故委員會與臺北
    市車輛行車事故鑑定覆議委員會之鑑定書等亦均係原審法院
    簡易庭委請該機關為司法院之鑑定，亦不無適當之情形，自
    均得為證據，合先敘明。
  (二)上揭事實，迭據證人即告訴人甲○○於警詢、偵查、原審及
    本院審理時結證稱：當時伊是從貴陽街由西向東行，車速約
    40公里，右前方約4、5公尺是被告的機車，在發生擦撞前約
    一秒鐘，伊發現被告要左轉，伊煞車已來不及等語綦詳，並
    有道路交通事故現場圖、道路交通事故調查報告表(一)、道路
    交通事故調查報告表(二)、臺北市政府警察局中正第一分局交
    通分隊交通事故談話紀錄表、道路交通事故補充資料表、現
    場照片在卷可稽（95年度偵字第12 89號卷第37至41頁、94
    年度偵字第23265號偵查卷第7至10、14、15、16、18、19、
    22至25頁，原審卷第53至56頁，本院卷第48、49頁）。且告
    訴人甲○○確因本件交通事故受有左腳第一掌骨及立方骨骨
    折之傷害，亦有國立臺灣大學醫學院附設醫院（下稱臺大醫
    院）診字第九四○四七八四四號診斷證明書附卷足憑（見同
    上第23265號偵查卷第27頁）。
  (三)被告丙○及告訴人甲○○均稱道路交通事故現場圖之刮地痕
    為被告機車倒地之刮地痕等語（見同上原審卷第53頁、第54
    頁反面），又依卷附道路交通事故現場圖所示（見同上第23
    265號偵查卷第14頁），臺北市○○區○○街西向東寬7.8公
    尺，僅有一線車道，被告機車倒地刮地痕長3.2公尺，約呈
    西南—東北走向，起始處距行車分向線2.0公尺，終止處約
    距行車分向線0.9公尺，被告機車與告訴人機車最終之位置
    相近；參以被告機車車損情形係左側車身碰擦痕、左側車身
    倒地擦痕，告訴人機車車損情形為前車輪蓋碰擦痕、右側車
    身倒地擦痕等情，業據乙○○警員於原審審理時結證在卷（
    見同上原審卷第52頁至第53頁），並有臺北市政府警察局中
    正第一分局交通分隊道路交通事故補充資料表、現場照片在
    卷可佐（見同上第23265號偵查卷第17頁、第22頁至第25頁
    、同上原審卷第9頁至第11頁），足證被告丙○之ＤＫＥ—
    499號機車於肇事前確係行駛於告訴人甲○○之ＳＪ3—591
    號機車右前側，且兩車當時車速均非快速行駛狀態，而被告
    未駛至道路內側左轉，於路中央即逕行向北左轉懷寧街，至
    為明確。再據被告丙○於94年3月28日上午9時25分許，在臺
    大醫院所製作之警詢筆錄時陳稱：「我車‧‧‧沿貴陽街一
    段西向東行駛至懷寧街口時，我打左方向燈要左轉懷寧街，
    待我車行駛至肇事地，因同路對向車輛很多，致我車左轉至
    肇事地時，我已減速至快停止了的時候，我車車尾被一部由
    我車後方行駛過來之ＳＪ3—591號輕機車前車頭碰及而肇事
    」等語（同上偵查卷第16頁），顯見被告丙○於路中左轉行
    駛前，並未充分掌握左後告訴人直行車之動態，而於轉彎時
    未暫停讓直行之告訴人甲○○騎乘ＳＪ3—591號機車先行；
    即逕行左轉，被告丙○有此部分左轉疏失，亦堪認定。
  (四)證人即告訴人甲○○雖指稱被告丙○騎乘機車左轉前未顯示
    方向燈云云，而被告丙○則堅稱伊有顯示左轉方向燈等語，
    雙方各執一詞，惟被告丙○供承其騎乘ＤＫＥ—499號機車
    沿貴陽街一段西向東行駛至懷寧街口時，始顯示左方向燈號
    欲左轉懷寧街等情，已如上述，顯然被告丙○於騎乘機車左
    轉時，並未確實於距交岔路口30公尺前即已顯示方向燈或手
    勢，而係駛至貴陽街與懷寧街交岔路口，欲左轉懷寧街，始
    行顯示左轉方向燈號，亦堪認定。
  (五)按汽車行駛至無號誌之交岔路口，同為幹線道者，轉彎車應
    暫停讓直行車先行；又汽車左轉彎時，應距交岔路口30公尺
    前顯示方向燈或手勢，行至交岔路口中心處左轉，道路交通
    安全規則第102條第1項第2款、第4款分別定有明文，被告丙
    ○持有合格之普通重型機車駕駛執照，已明載於卷附道路交
    通事故調查報告表(二)（見同上第23265號偵查卷第19頁），
    自應注意及此。再依卷附道路交通事故調查報告表(一)所載（
    見同上第23265號偵查卷第18頁），案發當時天氣晴，日間
    自然光線，市區道路○○○路面、乾燥、無缺陷、無障礙物
    ，視距良好等情況，衡情亦無不能注意之情事，被告丙○騎
    乘機車行駛至肇事處欲左轉前，因疏於注意上開規定，即貿
    然進行左轉，其車左側車身與告訴人機車前車頭相撞及而肇
    事，其有過失甚明。且本件交通事故經送臺北市車輛行車事
    故委員會鑑定，及臺北市車輛行車事故鑑定覆議委員會鑑定
    ，均認定：被告騎乘機車左轉疏忽，為肇事主因，告訴人未
    注意車前狀況，為肇事次因，此有臺北市車輛行車事故鑑定
    委員會95年1月19日北鑑審字第09430457500號函檢送之鑑定
    意見書、臺北市政府交通局95年4月3日北市交五字第095309
    51300號函檢附之覆議意見書在卷可考（見臺灣臺北地方法
    院檢察署94年度偵字第1289號偵查卷第37頁至第40頁、同上
    原審卷第29頁至第31頁）。又告訴人確因本件交通事故而受
    有左腳第一掌骨及立方骨骨折之傷害，已如前述，則被告之
    過失行為與告訴人之受傷結果間，顯有相當因果關係。
  (六)被告固辯稱：本件交通事故之發生係肇因於告訴人騎乘機車
    車速過快，未保持安全距離，且未隨時注意車前狀況所致等
    語，本案肇事路段速限為時速50公里，有道路交通事故調查
    報告表(一)在卷足證（見同上第23265號偵查卷第18頁），而
    被告及告訴人兩車當時車速均非快速行駛，已如前述，證人
    即告訴人甲○○於原審及本院審理時復結證稱：其騎乘機車
    速度約時速40公里等情明確（見同上原審卷第53頁反面，本
    院卷第49頁），是本案並無積極證據證明告訴人當時有超速
    行駛之情事，縱依告訴人前述，被告騎乘之機車在告訴人騎
    乘之機車右前方4、5公尺，以告訴人所稱40公里之時速而未
    能即時煞停或閃避，且依臺北市機車騎士手冊所示（見同上
    本院卷第73之1頁反面），時速40公里之停止距離即安全距
    離應為19公尺，足見告訴人亦有違反道路交通安全規則第94
    條第1項、第3項之未注意車前狀況及保持隨時可煞停之安全
    距離規定，前開臺北市車輛行車事故委員會鑑定及臺北市車
    輛行車事故鑑定覆議委員會鑑定，亦均同此見解，故告訴人
    甲○○騎乘機車於本件肇事雖亦而與有過失，但不能因此解
    免被告之刑事責任。
  (七)綜上所述，被告及其選任辯護人前開否認過失所辯，顯屬卸
    責之詞，不足採信。本案事證明確，被告過失傷害犯行堪以
    認定，應依法論科。至於被告之辯稱人於原審聲請函詢國立
    臺北科技大學及國立交通大學，調查刮地痕3.2公尺時速為
    何，安全距離應保持幾公尺，並聲請傳喚國立臺北科技大學
    及國立交通大學之專業人士到庭作證，暨於本院聲請勘驗肇
    事現場云云，本院認本案事證已明，無再予調查及傳喚之必
    要，附此敘明。
三、核被告丙○所為，係犯刑法第284條第1項前段之過失傷害罪
    。按被告於犯罪未被發覺前，向該管公務員告知其犯罪，而
    不逃避接受裁判者，即與刑法第六十二條規定自首之條件相
    符；至於自首後於審判中對其犯罪事實有所主張或辯解者，
    係被告辯護權之行使，不能僅據此之一端即謂被告無接受裁
    判意思之唯一論據（最高法院84年度臺上字第829號判決參
    照）。查被告丙○於肇事後，於臺北市政府警察局中正第一
    分局乙○○警員前往現場調查、處理時，當場向乙○○警員
    承認為肇事人，有臺北市○○○○○道路交通事故肇事人自
    首情形紀錄表在卷可考（見同上第23265號偵查卷第21頁）
    ，足見被告於肇事後，於警員前往現場調查、處理時，不逃
    避接受裁判而當場向警員自首，承認為肇事人而願接受裁判
    ，已符合自首要件，其縱對有無過失有所爭執，亦係其防禦
    權之行使，對於自首之事實無礙，又被告行為後，刑法第62
    條自首減其刑之規定，於94年2月2日總統令修正，並於95年
    7月1日生效施行，修正後刑法第62條規定自首係得減輕其刑
    ，修正前第62條前段，則規定為必減輕其刑，比較新、舊法
    律效果，依新法第2條第I項規定，仍應適用較有利於被告之
    修正前刑法第62條前段規定，對被告有利，故應依修正前刑
    法第62條前段之規定減輕其刑。
四、原審以被告丙○過失傷害行為事證明確，予以論罪科刑，固
    非無見，惟查：(一)被告丙○騎乘機車，確有車輛行至無號誌
    之交岔路口，同一車道（同為幹線道）行駛時，轉彎車應暫
    停讓直行車先行；暨左轉彎時，應距交岔路口30公尺前顯示
    方向燈或手勢等之疏失，原審未予認定，自有疏漏。(二)本件
    車禍發生，告訴人甲○○亦與有過失，原審疏未敘明，自有
    未洽。被告丙○上訴意旨指摘原判決疏未認定告訴人與有過
    失，暨檢察官上訴指摘原判決漏未認定被告丙○有此部分(一)
    之過失，固均可採，然被告丙○上訴意旨仍否認本件車禍有
    何過失及檢察官上訴指稱被告丙○不符合自首、及告訴人甲
    ○○並無過失等情，雖均無可採，然原判決有如上瑕疵，自
    應由本院予以撤銷改判，爰審酌被告丙○之過失程度、被告
    犯後未與告訴人達成和解（被告丙○陳明願賠付新臺幣10萬
    元，告訴人甲○○過低致未達成和解，本院卷第48頁）、及
    其犯罪後之態度、品行、智識程度、告訴人於本件車禍發生
    與有過失等一切情狀，量處如主文所示之刑，又按行為後法
    律有變更者，適用行為時之法律。但行為後之法律有利於行
    為人者，適用最有利於行為人之法律，刑法第2條第1項定有
    明文。茲查本件被告於犯罪時之刑法第41條第1項前段規定
    ：「犯最重本刑為5年以下有期徒刑以下之刑之罪，而受6個
    月以下有期徒刑或拘役之宣告，因身體、教育、職業、家庭
    之關係或其他正當事由，執行顯有困難者，得以1元以上3元
    以下折算一日，易科罰金。」又被告行為時之易科罰金折算
    標準，修正前罰金罰鍰提高標準條例第2條前段（現已刪除
    ）規定，就其原定數額提高為100倍折算1日，則本件被告行
    為時之易科罰金折算標準，應以銀元300元折算1日，經折算
    為新臺幣後，應以新臺幣900元折算為1日。惟95年7月1日修
    正生效施行之刑法第41條第1項前段則規定：「犯最重本刑
    為五年以下有期徒刑以下之刑之罪，而受六個月以下有期徒
    刑或拘役之宣告者，得以新臺幣一千元、二千元或三千元折
    算一日，易科罰金。」比較修正前後之易科罰金折算標準，
    以95年7月1日修正公布施行前之規定，較有利於被告，則應
    依刑法第2條第1項前段，適用修正前刑法第41條第1項前段
    規定，定其折算標準。
據上論斷，應依刑事訴訟法第369條第1項前段、第364條、第299
條第1項前段，修正後刑法第2條第1項但書、刑法第284條第1項
前段、修正前刑法第62條前段、修正前刑法第41條第1項前段，
修正前罰金罰鍰提高標準條例第1條前段、第2條判決如主文。
本案經檢察官羅榮乾到庭執行職務。
中    華    民    國    95    年    8     月    31    日
                  交通法庭審判長法  官  宋  祺
                                法  官  陳憲裕
                                法  官  蔡明宏
以上正本證明與原本無異。
不得上訴。
                                書記官  陳建邦
中    華    民    國    95    年    8     月    31    日
附錄：本案論罪科刑法條全文
刑法第284條
因過失傷害人者，處 6 月以下有期徒刑、拘役或 5 百元以下罰
金，致重傷者，處1年以下有期徒刑、拘役或5百元以下罰金。
從事業務之人，因業務上之過失傷害人者，處 1 年以下有期徒刑
、拘役或1千元以下罰金，致重傷者，處3年以下有期徒刑、拘役
或2千元以下罰金。


司法院資訊處製作；財團法人民間司法改革基金會備份。
